臺灣臺北地方法院民事判決　　　　　　　99年度訴字第1630號
原　　　告　聯邦商業銀行股份有限公司
法定代理人　李憲章
訴訟代理人　劉森智
　　　　　　陳奇宏
被　　　告　嚴霄嶺
　　　　　　郭永豐
當事人間請求侵權行為損害賠償事件，經本院刑事庭移送前來，
本院於中華民國100 年3 月3 日言詞辯論終結，判決如下：
    主      文
被告嚴霄嶺應給付原告新台幣捌萬柒仟佰捌拾元，及自民國九
十八年四月二十七日起至清償日止，按年息百分之五計算之利息
。
被告郭永豐應給付原告新台幣壹拾伍萬元，及自民國九十八年四
月九日起至清償日止，按年息百分之五計算之利息。
訴訟費用由被告嚴霄嶺負擔三分之一，由被告郭永豐負擔三分之
二。
本判決得假執行。但被告郭永豐如以新台幣壹拾伍萬元為原告預
供擔保後，得免為假執行。
    事實及理由
甲、程序方面：
一、被告郭永豐抗辯：關於原告主張其假冒訴外人李靜名義申請
    信用卡並刷卡消費部分，經本院97年度重訴字第80號刑事判
    決認定不成立偽造文書罪，而不另為無罪之諭知，原告請求
    侵權行為部分自有未合等語。
  (一)按最高法院66年台上字第1094號判例意旨固然闡述：「刑事
    法院得依刑事訴訟法第五百零四條第一項規定，將附帶民事
    訴訟以裁定移送於該法院民事庭者，以刑事部分宣告被告有
    罪之判決者為限，至刑事訴訟諭知無罪之判決，刑事法院本
    應依同法第五百零三條第一項前段規定以判決駁回原告之訴
    ，如誤以裁定移送於民事庭，其訴之不合法，不因移送民事
    庭而受影響，受移送之民事庭應認原告之訴為不合法以裁定
    駁回之」（另同院93年度台抗字第656 號裁定亦同此見解）
    等語。
  (二)原告係主張被告郭永豐冒用李靜之名義，持原告核發給李靜
    之信用卡，至虹泉有限公司以真刷卡、假消費方式，伺機賺
    取高額手續費，實則原告仍擁有前述信用卡之所有權，李靜
    僅有信用卡之使用權，被告郭永豐並無權以該信用卡刷卡消
    費等情（見起訴狀及原告民國100 年1 月21日陳報狀記載，
    本院卷(二)第106 頁）。
  (三)關於被告郭永豐以李靜名義向原告申請信用卡，進而持該信
    用卡刷卡消費之行為，確經本院97年度重訴字第80號、98年
    度訴字第895 號刑事判決認定被告郭永豐係經李靜同意後申
    請信用卡，且經李靜同意以其名義為刷卡行為者（見本院卷
    (一)第128 、129 頁及第132 頁附表、第185 頁背面附表四編
    號10螢光筆圈劃處），而判決不成立刑法第二百十條、第二
    百十六條之行使偽造私文書罪，但因與論罪科刑部分有裁判
    上一罪關係而未於判決主文就此部分為無罪之諭知。
  (四)惟查，就被告郭永豐實際上並無在訴外人虹泉有限公司消費
    購買矯正鞋墊等物品之行為，卻持上開李靜名義、原告發行
    之信用卡刷卡，而在簽帳單上簽名，填製內容不實之會計憑
    證簽帳單，致原告發卡銀行陷於錯誤而誤認被告郭永豐以李
    靜名義所為之刷卡均有實際消費交易之簽帳行為，如數撥付
    千刷卡簽帳金錢新台幣（下同）150,000 元，致生損害於原
    告對其持卡人消費風險管理之正確性乙節，本院上開刑事判
    決認係犯刑法第三百三十九條第一項詐欺取財罪及違反商業
    會計法第七十一條第一款之商業負責人填製不實會計憑證罪
    （見本院97年度重訴字第80號、98年度訴字第895 號刑事判
    決書第4 至5 頁、第18頁，即本院卷(一)第116 至117 頁、第
    123 頁）。
  (五)據此，原告所主張被告郭永豐構成侵權行為之原因事實，有
    一部確經本院刑事庭認定有罪，故仍合於刑事訴訟法第四百
    八十七條第一項得提起刑事附帶民事訴訟之要件，本院刑事
    庭依同法第五百零四條第一項規定，將此附帶民事訴訟以裁
    定移送前來，尚無違前開刑事訴訟法相關規定暨首揭最高法
    院66年台上字第1094號判例意旨，合先敘明。
二、次按請求之基礎事實同一者，縱於訴狀送達後，原告仍得將
    原訴變更或追加他訴，無須得被告同意，此觀民事訴訟法第
    二百五十五條第一項第二款規定自明。
  (一)所謂請求之基礎事實同一，係指變更或追加之訴與原訴之主
    要爭點有其共同性，各請求利益之主張在社會生活上可認為
    同一或關連，而就原請求之訴訟及證據資料，於審理繼續進
    行在相當程度範圍內具有同一性或一體性，得期待於後請求
    之審理予以利用，俾先後兩請求在同一程序得加以解決，避
    免重複審理，進而為統一解決紛爭，且無害於他造當事人程
    序權之保障，俾符訴訟經濟者稱之。判斷是否合於本款之請
    求之基礎事實同一，應考慮被告之防禦權是否受到不利益及
    在訴訟之過程，准予為訴之變更、追加後，原來已經進行過
    之訴訟資料與證據資料，有無繼續使用之可能性及價值等情
    。
  (二)原告起訴時係本於侵權行為之法律關係請求被告郭永豐負損
    害賠償責任，嗣於本院99年11月11日言詞辯論期日再以被告
    郭永豐刷卡取得之款項係供自己使用，其受有信用卡款之利
    益，構成不當得利為由，而追加依不當得利之法律關係請求
    被告郭永豐返還基於信用卡刷卡消費取得之金錢等情（見本
    院卷(二)第100 頁背面）；被告郭永豐對此訴之追加雖表示不
    同意。然查，原告為訴之追加前後所主張之基礎事實仍係以
    被告郭永豐持李靜名義之信用卡，前往虹泉有限公司以真刷
    卡、假消費方式，伺機賺取高額手續費，惟最後就於95年7
    月25日交易刷卡之150,000 元信用卡款未能返還為據。此部
    分所為訴之追加對被告郭永豐之防禦並無遭受不利益，且本
    院前已經進行過之訴訟資料與證據資料，仍有繼續使用之可
    能性及價值，依上述說明，應許原告所為訴之追加。
乙、得心證之理由：
一、原告主張：
  (一)虹泉有限公司以販售矯正鞋墊等產品為主要營業項目，惟該
    公司卻透過多層次傳銷模式，以給付高額手續費為誘因，吸
    引民眾加入成為經銷商，而自94年9 月起至95年6 月間交易
    量成長數倍，實則係以刷卡換現金方式進行借貸行為，實際
    上並無矯正鞋墊之買賣交易，虹泉有限公司即憑此向收單機
    構請領款項，取得款項由虹泉有限公司支用，待經銷商信用
    卡繳款截止日到期前，再由虹泉有限公司返還款項予經銷商
    ，並支付高額之手續費用約5 ﹪至10﹪不等。
  (二)被告嚴霄嶺為原告發行信用卡之持卡人，以賺取高額手續費
    為目的而加入虹泉有限公司經銷商體系，並以上述真刷卡、
    假消費方式連續持原告發行之信用卡在虹泉有限公司進行假
    消費，並由虹泉有限公司製作不實之消費簽帳單透由財團法
    人聯合信用卡處理中心向原告請款，致原告陷於錯誤，認為
    該等交易為真實而墊付款項予虹泉有限公司，但被告嚴霄嶺
    卻未在信用卡帳款繳款期限內繳款，造成原告受有87,380元
    之損害。
  (三)被告郭永豐則冒用李靜之名義，持原告核發給李靜之信用卡
    （卡號：0000000000000000），前往虹泉有限公司以真刷卡
    、假消費方式，伺機賺取高額手續費，且為掩飾犯行而以循
    環繳款方式繳納信用卡款，惟最後就於95年7 月25日交易刷
    卡之150,000 元信用卡款迄未能向原告償還；實則原告仍擁
    有前述信用卡之所有權，李靜僅有信用卡之使用權，被告郭
    永豐並無權以該信用卡刷卡消費。況且，被告郭永豐刷卡取
    得之款項係供自己使用，其受有信用卡款之利益，自應依不
    當得利之法律關係返還原告。
  (四)被告係故意侵害原告之財產權，應分別依民法第一百八十四
    條第一項規定對原告負損害賠償責任。為此本於侵權行為之
    法律關係，起訴請求被告負損害賠償責任；另就被告郭永豐
    部分，另本於不當得利之法律關係，請求其返還所受之信用
    卡款利益150,000 元等情。並聲明：
  1.被告嚴霄嶺應給付原告87,380元，及自起訴狀繕本送達翌日
    起至清償日止，按年息5 ﹪計算之利息。
  2.被告郭永豐應給付原告150,000 元，及自起訴狀繕本送達翌
    日起至清償日止，按年息5 ﹪計算之利息（起訴時聲明本金
    為155,547 元，嗣於本院100 年3 月3 日言詞辯論期日減縮
    應受判決事項之聲明如上所載）。
  3.願供擔保以代釋明，請准宣告假執行。
  (五)對被告抗辯所為之陳述：
  1.被告郭永豐就持李靜信用卡消費部分雖經刑事判決認定不成
    立偽造文書罪，但李靜名義之信用卡為原告核發供李靜自己
    消費使用，原告仍擁有信用卡之所有權，李靜僅有信用卡之
    使用權，被告郭永豐無權以該信用卡刷卡消費，其未經原告
    同意使用信用卡消費，仍應就所生之信用卡帳款負賠償之責
    。
  2.原告僅能於95年9 月間新聞媒體報導時知悉受有損害，但無
    法知悉賠償義務人，故時效期間應適用民法第一百九十七條
    第一項後段規定之十年期間。
二、被告方面：
  (一)被告郭永豐抗辯：原告主張被告郭永豐假冒李靜名義刷卡部
    分，經本院97年度重訴字第80號刑事判決認定不成立偽造文
    書罪，而不另為無罪之諭知，原告請求侵權行為部分自有未
    合；況且，原告侵權行為損害賠償請求權時效已罹於二年時
    效期間未行使而消滅等語。並聲明：原告之訴及假執行之聲
    請均駁回，如受不利判決願供擔保，請准宣告免為假執行。
  (二)被告嚴霄嶺則抗辯：對於原告主張之金額沒有意見，願意返
    還，但目前無法立即清償等語。並聲明：原告之訴及假執行
    之聲請均駁回。
三、關於原告請求被告嚴霄嶺賠償部分：
    原告主張被告嚴霄嶺為其所發行信用卡之持卡人，卻為賺取
    高額手續費而加入虹泉有限公司經銷商體系，並以真刷卡、
    假消費方式連續持原告發行之信用卡在虹泉有限公司進行假
    消費，並由虹泉有限公司製作不實之消費簽帳單透由財團法
    人聯合信用卡處理中心向原告請款，致原告陷於錯誤，認為
    該等交易為真實而墊付款項予虹泉有限公司，但被告嚴霄嶺
    卻未在信用卡帳款繳款期限內繳款，造成原告受有87,380元
    之損害等事實，業據被告嚴霄嶺於本院99年11月11日言詞辯
    論期日表示：「被告對於原告主張之金額沒有意見，被告願
    意返還，但目前失業中無法馬上還清」等語而不爭執（見本
    院卷(二)第100 頁）。是以，原告依民法第一百八十四條第一
    項規定請求被告嚴霄嶺負損害賠償責任，應予准許。
四、原告主張被告郭永豐執李靜名義之信用卡刷卡取得之款項係
    供自己使用，其受有信用卡款之利益，應對其負侵權行為損
    害賠償責任，或依不當得利返還所受利益等情。但為被告郭
    永豐所否認，並以前開情詞置辯。現分述如下：
  (一)依民法第一百八十四條第一項規定：「因故意或過失，不法
    侵害他人之權利者，負損害賠償責任。故意以背於善良風俗
    之方法，加損害於他人者亦同」。而所謂金錢或貨幣所有權
    受侵害，應係指貨幣遭他人搶奪或竊盜，或貨幣滅失（如貨
    幣遭人燒燬），或貨幣遭人無權處分，致被善意取得而言。
    至於為發卡銀行之原告因被告郭永豐故意以真刷卡、假消費
    方式，持李靜名義信用卡刷卡簽名，致原告誤認為真消費而
    支出簽帳款項，則原告發卡銀行所受者應僅係純粹財產上之
    不利益（純粹經濟上損失），除被告郭永豐有民法第一百八
    十四條第一項後段所定故意以背於善良風俗之方法加損害於
    他人外，不能認被告郭永豐之行為構成同法第一百八十四條
    第一項前段之侵權行為。據此，原告主張依同法第一百八十
    四條第一項前段規定請求被告郭永豐賠償部分，尚屬無據（
    見本院卷(二)第86頁）。
  (二)又原告另依民法第一百八十四條第一項後段請求被告郭永豐
    為賠償（見起訴狀第3 頁），經查：
  1.原告對於被告郭永豐抗辯其以李靜名義向原告申請信用卡，
    進而持該信用卡刷卡消費之行為，均係經李靜同意後始向原
    告申請信用卡，且經李靜同意以其名義為刷卡行為之事實均
    不爭執（見本院卷(二)第106 頁原告陳報狀所載）。
  2.又被告郭永豐對於其與虹泉有限公司間並無關於矯正鞋墊消
    費交易行為，其使用李靜信用卡名義刷卡目的係在賺取5 ﹪
    手續費獲得金錢乙節，亦未予以爭執，且經本院97年度重訴
    字第80號、98年度訴字第895 號刑事判決認定綦詳（見本院
    卷(一)第132 頁刑事附表一編號10）。
  3.而按現行以信用卡為交易之行為，係消費者向發卡銀行或發
    卡機構請卡申請授信（信用貸款），發卡機構就申請人進行
    信用調查並核定信用額度，完成「授信」並發給申請人信用
    卡，而持卡人即得憑信用卡在特約廠商簽帳消費或預借現金
    ，嗣後持卡人在發卡機構通知之期限內應就所簽帳之價金、
    報酬及預借現金之本金及利息，負清償之責。因此，信用卡
    契約之發卡機構與持卡人間發生授信關係與償還關係，此授
    信關係為兩者間之契約基礎，信用卡本身僅為發卡機構製作
    發交持卡人之憑證，用以表徵發卡機構之「信用」，並非表
    徵持卡人之信用；是信用卡歸屬發卡機構所有，持卡人僅係
    持有人，持卡人所行使或主張之權義均以發卡機構「授權」
    為基礎，以其「授信範圍」為限制；信用卡僅為此一「授權
    」及「授信範圍」之表徵，信用卡本身並非信用卡契約之內
    容（最高法院86年度台上字第1942號判決參照）。
  4.再者，我國財政部亦於70年間頒佈「銀行辦理聯合簽帳卡業
    務管理要點」（於77年9 月8 日修正更名為「銀行辦理聯合
    信用卡業務管理要點（下稱聯合信用卡管理要點）」，依前
    揭聯合信用卡管理要點第二條前段、第九條規定：「本要點
    稱聯合信用卡（以下稱信用卡）業務，指經主管機關核准參
    加財團法人聯合信用卡處理中心（以下稱聯合處理中心）之
    銀行（包括信託投資公司），依本要點規定發行信用卡，供
    持卡人向特約商店以記帳方式消費或至各發卡銀行所指定機
    構辦理提現、預借現金、迴轉信用及相關業務，並由發行信
    用卡之銀行（以下稱發卡銀行）於一定期日代為結帳之業務
    。」、「持卡人違約使用時，除應繳付違約金外，發卡銀行
    得停止其使用信用卡，並按規定程序通知特約商店」，足認
    ，信用卡雖具備上開「向特約商店以記帳方式消費」，或「
    至各發卡銀行所指定機構辦理提現、預借現金、迴轉信用及
    相關業務」等功能，而由發卡銀行於一定期日代為結帳，惟
    所指「以記帳方式消費」及「提現、預借現金、迴轉信用及
    相關業務」之功能，其行使方式顯有不同，且得向特約商店
    辦理者僅限於「以記帳方式消費」即以信用卡簽帳消費，至
    於「提現、預借現金、迴轉信用及相關業務」則僅得至各發
    卡銀行所指定之機構辦理」，此亦係經一般持卡人遵循辦理
    多年，而屬公眾周知之事實。是各特約商店所得辦理之業務
    顯僅限於簽帳消費之交易，並不包括前揭應向各發卡銀行指
    定機構辦理之其餘業務，亦不包括所謂「刷卡投資」之業務
    在內，而持卡人持各發卡銀行核發之信用卡向特約商店刷卡
    時，亦應以有實際消費交易為前提，否則即屬所謂「假消費
    、真刷卡」之詐騙行為，且不得以所謂「刷卡投資」之名義
    ，掩飾「假消費、真刷卡」之詐騙事實。就此，信用卡業務
    機構管理辦法第二十七條第一項第四、五款亦明定：「特約
    商店不得從事融資性墊款之交易」、「特約商店不得接受非
    營業範圍內之簽帳交易」甚詳。
  5.承此，被告郭永豐固然經李靜之同意及授權而得向原告申請
    信用卡（卡號0000000000000000）使用，且得以李靜之名義
    持卡消費即刷卡，業如前述。但被告郭永豐藉由刷卡而賺取
    手續費，實際上並無消費之事實，顯然已違反上開相關規定
    ，且動搖發卡銀行原告與持卡人李靜之間信用卡使用契約基
    礎信賴關係，對原告而言自構成詐術，而侵害原告信用卡業
    務經營及消費風險管理正確性無訛，自屬故意以背於善良風
    俗之行為而加損害於原告。原告因此而錯誤撥付信用卡款項
    150,000 元，乃被告郭永豐所不爭執，復有歷史帳單查詢在
    卷可稽（見本院刑事附帶民事訴訟卷第40頁），另原告所受
    此項款項支出之損害，與被告郭永豐上述行為間有相當因果
    關係，均洵足認定。
  6.職是之故，原告依民法第一百八十四條第一項後段規定被告
    郭永豐負損害賠償責任，即應准許。
  (三)雖被告郭永豐辯稱原告請求權時效已罹於二年時間未行使而
    消滅等語。但按，民法第一百九十七條第一項前段規定：「
    因侵權行為所生之損害賠償請求權，自請求權人知有損害及
    賠償義務人時起，二年間不行使而消滅」，而最高法院72年
    台上字第738 號判例闡述稱：「關於侵權行為損害賠償請求
    權之消滅時效，應以請求權人實際知悉損害及賠償義務人時
    起算」；同院72年台上字第1428號判例意旨則表示：「所謂
    知有損害及賠償義務人之知，係指明知而言。如當事人間就
    知之時間有所爭執，應由賠償義務人就請求權人知悉在前之
    事實，負舉證責任」。原告就此已陳稱：其在95年9 月間新
    聞媒體報導時（見本院卷(二)第61至68頁之網路新聞資料），
    基於偵查不公開原則，尚無從知悉賠償義務人為何等語，而
    有爭執其時效起算點之情。卷查，關於原告何時確實知悉被
    告郭永豐為加害行為人之有利於己之事實，既未見被告郭永
    豐舉證以為證明，則其上開所為抗辯，顯不足採，原告侵權
    行為損害賠償請求權尚難認為已罹於時效期間未行使而消滅
    。
  (四)因原告基於侵權行為法律關係請求被告郭永豐賠償部分為有
    理由，故原告其餘本於不當得利而請求被告郭永豐給付部分
    ，自與本項判決結果無影響，不再細予論究。
五、再者，依民法第二百二十九條第二項規定：「給付無確定期
    限者，債務人於債權人得請求給付時，經其催告而未為給付
    ，自受催告時起，負遲延責任。其經債權人起訴而送達訴狀
    ，或依督促程序送達支付命令，或為其他相類之行為者，與
    催告有同一之效力。」、同法第二百三十三條第一項前段規
    定：「遲延之債務，以支付金錢為標的者，債權人得請求依
    法定利率計算之遲延利息。」，原告主張被告應自起訴狀繕
    本送達翌日（被告郭永豐、嚴霄嶺各自98年4 月9 日、98年
    4 月27日起，見起訴狀首頁、刑事附帶民事訴訟事件卷第43
    頁）起給付法定遲延利息，自屬有據。
六、從而，原告本於侵權行為之法律關係，請求被告嚴霄嶺給付
    87,380元及自起訴狀繕本送達翌日即98年4 月27日起，請求
    被告郭永豐給付150,000 元及自起訴狀繕本送達翌日即98年
    4 月9 日起，均至清償日止按年息5 ﹪計算之利息，洵屬有
    據，應予准許。
七、本件為判決之基礎已臻明確，兩造其餘之陳述及所提其他證
    據，經本院斟酌後，認為均於判決之結果無影響，亦與本案
    之爭點無涉，自無庸逐一論述，併此敘明。
丙、假執行之宣告：
    本件所命被告給付之金額未逾500,000 元，依民事訴訟法第
    三百八十九條第一項第五款規定應依職權宣告假執行。被告
    郭永豐陳明願供擔保請為宣告免為假執行，經核與規定相符
    ，爰酌定相當之擔保金額予以宣告。
丁、結論：原告之訴為有理由，並依民事訴訟法第七十八條、第
    八十五條第一項但書、第三百八十九條第一項第五款、第三
    百九十二條第二項，判決如主文。
中    華    民    國   100    年    3     月    18    日
                    民事第七庭  法官  賴錦華
以上正本係照原本作成。
如對本判決上訴，須於判決送達後20日內向本院提出上訴狀。如
委任律師提起上訴者，應一併繳納上訴審裁判費。
中    華    民    國   100    年    3     月    18    日
                                書記官  沈世儒